【裁判字號】    98,重上更(四),70
【裁判日期】    990420
【裁判案由】    違反貪污治罪條例等
【裁判全文】
臺灣高等法院臺南分院刑事判決    98年度重上更(四)字第70號
上  訴  人
即  被  告  丁○○
選任辯護人  蔡碧仲律師
上  訴  人
即  被  告  甲○○
選任辯護人  林春發律師
上  訴  人
即  被  告  戊○○
選任辯護人  林德昇律師
            謝耿銘律師
上  訴  人
即  被  告  辛○○
選任辯護人  蔡碧仲律師
上  訴  人
即  被  告  乙○○
選任辯護人  蔡清河律師
上列上訴人等因違反貪污治罪條例等案件，不服臺灣嘉義地方法
院八十七年度訴字第七一九號中華民國八十九年八月卅一日第一
審判決（起訴案號：臺灣嘉義地方法院檢察署八十七年度偵字第
五三六０號），提起上訴，判決後經最高法院第四次發回更審，
本院判決如下：
    主  文
原判決關於丁○○、乙○○、辛○○、甲○○、戊○○部分均撤
銷。
丁○○共同依據法令從事公務之人員，對於主管之事務，直接圖
利，處有期徒刑伍年陸月，褫奪公權肆年。
乙○○、辛○○共同依法令服務於地方自治團體所屬機關而具有
法定職務權限之人員，對於主管之事務，明知違背法律，直接圖
其他私人不法利益，因而獲得利益，各處有期徒刑壹年陸月，各
褫奪公權貳年，均緩刑年。
甲○○、戊○○均無罪。
    事  實
一、丁○○於民國八十五年間任職嘉義縣溪口鄉鄉長，乙○○則
    為嘉義縣溪口鄉公所總務，二人均係依法令服務於地方自治
    團體所屬機關而具有法定職務權限之人員。緣八十五年四月
    間，嘉義縣溪口鄉公所獲得行政院文化建設委員會補助新台
    幣（下同）一千一百二十五萬元經費，且溪口鄉公所自行提
    撥二百五十萬元配合款，共計一千三百七十五萬元，作為辦
    理「八十五年度充實鄉鎮展演計畫」（以下稱展演計畫）之
    經費，藉以充實嘉義縣溪口鄉之展演活動場所，工程施作地
    點為嘉義縣溪口鄉溪口國民小學，因該工程金額為一千三百
    七十五萬元，依據「機關營繕工程及購置定製變賣財物稽察
    條例」及「嘉義縣政府暨各機關學校辦理營繕工程購置定製
    變賣財物作業程序表」之規定，金額在二百萬元以上，應採
    取公開招標之方式發包，不得以比價方式辦理，然丁○○為
    使其友人戊○○及其姑丈甲○○得以順利承攬上開工程獲取
    不法利益，乃於八十五年五月間該「充實鄉鎮展演計畫」工
    程欲委託設計規劃之初，丁○○先通知設於嘉義市○鎮街一
    一二號六興工程顧問有限公司（下稱六興公司）之實際負責
    人辛○○，要其提出參與設計規劃費用之估價單，丁○○並
    另自行尋找文亞工程顧問有限公司（下稱文亞公司）、誠揚
    工程顧問有限公司（下稱誠揚公司）二家公司提出設計規劃
    之估價單，然後將前該三家之估價單交由不知情之溪口鄉公
    所民政課員陳瑞山（經本院前審判決無罪確定）辦理比價，
    陳瑞山乃依據估價單所示六興公司之規劃設計監造費最低，
    而簽擬由六興公司得標進行設計規畫，丁○○見「展演計畫
    」工程之設計規劃由與其熟識負責人為辛○○之六興公司得
    標，即指示辛○○將該「展演計畫」工程分別設計規劃細分
    為七項工程，且各項工程發包金額則設計為二百萬元以下，
    俾便於規避上開「機關營繕工程及購置定製變賣財物稽察條
    例」及「嘉義縣政府暨各機關學校辦理營繕工程購置定製變
    賣財物作業程序表」所規定二百萬元以上金額之工程需辦理
    公開招標之規定，使戊○○與甲○○得以順利承攬前開工程
    獲利，而辛○○獲得指示後亦明知此事，竟基於與丁○○共
    同圖他人不法利益之犯意聯絡，將前揭「展演計畫」工程設
    計規劃細分為舞臺音響工程、舞臺布幕工程、舞臺燈光工程
    、空調工程、窗簾工程、土木工程、座椅工程共計七項，每
    項細部工程發包金額均在二百萬元以下，且在設計規劃部分
    工程成本時，未依工程實際成本及得標廠商合理利潤認列，
    俾便於戊○○、甲○○得以藉承攬前開工程而獲取合理利潤
    以外之不法利益，待辛○○製作工程預算書完成設計規劃後
    ，陳瑞山即將前開工程簽由溪口鄉公所總務乙○○於八十五
    年六月底前辦理發包比價作業；而因戊○○、甲○○均未具
    承包廠商之資格，為能順利承攬前開工程，乃思借用具資格
    廠商之牌照參與比價，戊○○、甲○○分別向王大川（大川
    水電材料工程行，下稱大川水電）、謝土城（滿城水電工程
    行，下稱滿城水電）、李明賢（明輝水電工程處，下稱明輝
    水電）、己○○（一允營造股份有限公司，下稱一允公司）
    、黃麗玉（玉霖營造有限公司，下稱玉霖公司）、林正雄（
    上立營造有限公司，下稱上立公司）、邱允條（太龍營造股
    份有限公司，下稱太龍公司）、林松賢（天翔水電工程行，
    下稱天翔水電）、李水清（宏建土木包工業，下稱宏建土木
    ）、沈惠長（東億水電行，下稱東億水電）、許見池（光洋
    水電行，下稱光洋水電）、陳清雄（銘晟營造有限公司，下
    稱銘晟公司）（以上王大川、謝土城、李明賢、己○○、黃
    麗玉、林正雄、邱允條、林松賢、李水清、沈惠長、許見池
    等十一人所涉違反公平交易法行為，業經臺灣嘉義地方法院
    判決無罪確定，陳清雄因死亡而經檢察官為不起訴處分確定
    ）借用大川水電、滿城水電、明輝水電、一允公司、玉霖公
    司、上立公司、太龍公司、天翔水電、宏建土木、東億水電
    、光洋水電、銘晟公司之牌照作為參與比價承攬前開七項工
    程之用，並將該廠商名單交予丁○○；而乙○○於辦理「展
    演計畫」七項工程之比價作業時，竟與丁○○共同基於圖他
    人不法利益之犯意聯絡，接受丁○○之指示，依據丁○○所
    交付前開工程得參與比價廠商之名單，簽擬前開七項工程之
    比價廠商資料之公文書送丁○○批閱，而於八十五年六月二
    十九日，果以簽呈將前開「展演計畫」舞臺音響工程及空調
    工程簽註交由大川水電、滿城水電、明輝水電三家比價，土
    木工程及座椅工程交由一允公司、玉霖公司、上立公司三家
    比價，舞臺燈光工程交由天翔水電、東億水電、光洋水電三
    家比價，舞臺布幕工程及窗簾工程交由太龍公司、宏建土木
    、銘晟公司三家比價，丁○○於核閱簽呈後即指示乙○○通
    知戊○○、甲○○領取前開七項細部工程之投標資料，乙○○亦依丁○○指示將舞臺音響工程、空調工程之投標資料交
    付甲○○，而其餘五項工程之投標資料則交付戊○○，未通
    知參與比價廠商領取標單資料，甲○○、戊○○二人於領得
    投標資料後，即以前開廠商之名義，將參與比價之投標資料
    填寫後寄回溪口鄉公所，丁○○及乙○○均明知前開參與比
    價廠商之投標資料均係甲○○、戊○○二人借牌後所提出，
    前開參與比價廠商非有實際競標行為，丁○○、乙○○竟仍
    與無公務員身分之甲○○、戊○○共同基於行使公務員明知
    不實事項而登載於職務上所掌公文書之犯意聯絡（甲○○、
    戊○○就共同行使公務員登載不實文書部分未據起訴），於
    八十五年七月六日上午十時辦理開標作業時，由乙○○、丁○○共同製作前開七項工程不實之比價紀錄表，並據以行使
    ，使甲○○、戊○○順利以大川水電名義標得舞臺音響工程
    及空調工程，以天翔水電名義標得舞臺燈光工程，以一允公
    司名義標得座椅工程及土木工程，以太龍公司名義標得舞臺
    布幕工程及窗簾工程，足生損害於嘉義縣溪口鄉公所對前開
    工程發包比價之正確性及公文書之正確性；甲○○、戊○○
    二人以借牌比價方式標得上述工程後，因其二人對各該工程
    主要施工部分並無施作能力，乃經由辛○○之介紹，藉由轉
    包方式，將前述工程部分交由其他廠商施工，其中就座椅工
    程全數轉包予台南椅業企業有限公司（下稱台南椅業公司）
    ，轉包金額為一百二十萬元，空調工程轉包予益祿空調設備
    有限公司（下稱益祿公司），轉包金額一百二十九萬一千五
    百元，轉包部分為空調工程百分之八十，舞台音響工程轉包
    予超進音響燈光有限公司（下稱超進公司），轉包金額一百
    零三萬九千五百元，轉包範圍為除包商估價單所示「各式線
    料接頭」、「各式五金另件」外之部分，舞台布幕工程透過
    超進公司轉包予奇億裝潢企業有限公司（下稱奇億公司）一
    百萬元，轉包範圍為包商估價單所列編號一至十六項部分，
    舞台燈光工程轉包予超進公司一百零一萬三千二百五十元，
    轉包範圍為包商估價單所列編號一至八項之部分，窗簾工程
    轉包予侯啟文六十萬元，轉包部分為包商估價單所示窗簾盒
    以外之部分，土木工程部分，其中花黎木地板施作則由株茂
    木業有限公司（下稱株茂公司）施工，戊○○、甲○○於承
    攬得前開工程後，扣除前述因轉包而支付之款項、自行支付
    之成本及百分之十五之合理利潤後，尚獲取二十二萬二千八
    百八十九元之不法利益，丁○○、辛○○、乙○○即以此方
    式，共同圖利甲○○、戊○○二人共計二十二萬二千八百八
    十九元之不法利益；嗣於本案偵查中，因乙○○、辛○○二
    人自白前開部分圖利事實，因而查知上情。
二、案經法務部調查局嘉義縣調查站移送台灣嘉義地方法院檢察
    署檢察官偵查起訴。
    理  由
壹、證據能力之說明：
一、關於被告即證人乙○○調查站之陳述以外之供述證據：
    按被告以外之人於審判外之陳述，雖不符刑事訴訟法第一百
    五十九條之一至之四之規定，而經當事人於審判程序同意作
    為證據，法院審酌該言詞陳述或書面陳述作成時之情況，認
    為適當者，亦得為證據，同法第一百五十九條之五第一項定
    有明文。本件被告方面僅就「證人即被告乙○○於調查站之
    陳述」表達不同意採為證據之意見，其餘本判決所敘及之被
    告以外之人於審判外之陳述，檢察官、全體被告及選任辯護
    人於本院受命法官行準備程序時均表示同意採為證據（見本
    院更四卷一第一三二頁、二六八頁背面），本院審酌該等證
    據（即乙○○調查站筆錄以外之供述證據）之取得過程並無
    瑕疵，與本案待證事實間復具有相當之關聯性，以之為本案
    證據並無不當，依刑事訴訟法第一百五十九條之五第一項之
    規定，自得作為證據。
二、關於被告即證人乙○○於調查站之陳述：
  (一)被告乙○○於本院受命法官行準備程序時，陳稱：伊於調查
    站因遭調查員「嚇唬」而為不實之陳述（見本院更四卷一第
    二六九頁），意指調查筆錄之記載內容與其陳述相符，但伊
    係因遭嚇唬而為不實陳述。至於如何遭到「嚇唬」，被告乙○○歷次之具體陳述為：「我有講他們不採信」、「調查員
    堅信領標部分是甲○○與戊○○二人，只有領標部分，其他
    沒有」（見原審卷一第九九、一００頁、第一八五背面）、
    「我在調查站所言，因為我會怕，所以所言不實在」（本院
    更一卷二第四八頁）、「（為何在調查站供述是交給戊○○
    、甲○○？）因為在調查站訊問時，我供述的是廠商來領，
    但調查站不相信，一定要說是戊○○及甲○○來領的。（所
    以你在調查站筆錄是不實在的？）是不實在的」（見本院更
    二卷二第七八頁）、「因為在調查站的時候被問一整天，調
    查人員就質疑我的說法，並且還嚇我，所我才說是丁○○叫
    我通知甲○○、戊○○來領取標單的」（見本院更三卷第二
    三二頁）。依上所述，被告乙○○所謂之「嚇唬」，乃其接
    受調查員詢問時，初係供陳其他廠商前來鄉公所領取投標資
    料，然未為調查員採信且加以質疑，始改稱將投標資料交予
    甲○○及戊○○。此外，即未見被告乙○○陳述調查員尚有
    何等不法取供情事。此等「未為採信」及「質疑」，要屬調
    查人員詢問犯罪嫌疑人之適法舉措，不能認為係刑事訴訟法
    第一百五十六條第一項所示之不正方法，堪認被告乙○○於
    調查站接受詢問時，雖承受來自調查人員之「質疑」及「不
    予採信」之壓力，但其意思自由尚未受到不法抑制。從而本
    件全體被告及選任辯護人主張被告即證人乙○○於調查站接
    受詢問時非出於自由意思而為陳述，即無可採。
  (二)依九十二年二月六日修正公布，同年九月一日施行之刑事訴
    訟法施行法第七條之三但書規定：該次修正刑事訴訟法施行
    前已依法定程序進行之訴訟程序，其效力不受影響。本案係
    於八十七年十二月十一日繫屬法院，有原審法院收文戳在卷
    可按（見原審卷一第一頁），而乙○○於調查站之陳述，既
    經原審及本院前審法院於刑事訴訟法修正施行前之審判期日
    ，將各該供述證據提示，並告以要旨，使被告有辯論機會，
    踐行合法之調查證據程序，依上開修正刑事訴訟法施行法規
    定，該已依法定程序進行之訴訟程序，不因上開法律修正而
    受影響，前開證據自有證據能力。況於本院更一及更二審之
    審判程序中，證人乙○○均曾以證人身分到庭作證，使其他
    被告有對質詰問之權利（見本院更一卷第卅二至七二頁、更
    二卷第七四至一一二頁），則證人乙○○於調查站所為之陳
    述，自得作為其他被告認定事實之證據（最高法院九十八年
    度台上字第六四六二號判決意旨參照）。
  (三)被告乙○○於調查站之陳述，就其自己而言，並非傳聞證據
    ，而係刑事訴訟法第一百五十六條第一項之自白，其筆錄記
    載內容既與其陳述相符，且係出於自由意思而為陳述，自有
    證據能力而得據為被告乙○○事實認定之基礎。
三、至於扣案及卷附之非供述證據，則無所謂傳聞排除原則之適
    用，既經合法調查，自有證據能力而得據為事實認定之基礎
    ，應併敘明。
貳、有罪部分：
一、訊據被告丁○○、辛○○、乙○○均矢口否認上揭犯行，被
    告丁○○辯稱：前開「展演計畫」工程，係經由行政院文化
    建設委員會核定結果委託細部設計，而後經由縣政府審核，
    各項工程之底價亦係由縣政府核定，溪口鄉公所僅係受委託
    設計之單位，其並無決策或裁奪之權，自亦無主管之責，工
    程分項設計、比價發包是否違反規定，預估底價是否適當，
    審核單位自有權責加以否定或予以變更，非其所得決定，又
    並無指示辛○○將前開工程細分為七項，辛○○係依據專業
    之判斷將工程規劃為七項，其亦基於尊重專業之立場，將設
    計規劃之工程送交縣政府審核，戊○○、甲○○是否參與工
    程之招標，其並不知悉，並無圖利他人之行為；被告辛○○
    辯稱：本件工程僅係受委託設計規劃，並未參與發包作業，
    且上開工程在設計規劃當時，將各項目細分，目的要專業人
    員施工，以提高品質，有實際需要，至於工程邀標對象與設
    計理念無法密合乙事，其並未知情，又上開工程之底價雖經
    公共工程委員會認為核定底價、決標金額與再轉包金額差價
    太大，顯有誤會，因轉包部分僅係工程之一部份，轉包價僅
    係工程之部分金額並非工程之總額，另工程之核定底價及工
    程預算曾送嘉義縣政府審核，依縣政府八九府教社字第三二
    五九八號函所示，表示係查詢當時市價為依據而審核，故本
    案工程之設計及單價並無不妥之處；被告乙○○辯稱：前開
    工程之金額既符合辦理比價之規定，故其簽呈鄉長選取廠商
    進行比價，係符合相關招標規定，又其雖於調查站筆錄中自
    白將空白標單交付甲○○、戊○○二人，且將工程款由甲○○、戊○○二人領走，然該自白不僅前後不符，且與廠商到
    庭陳述情節相異，顯與事實不符，故該自白不得採為認定其
    犯罪之證據，另其擔任總務，負責工程發包、圖說、標單之
    發放事宜，不知甲○○有借牌圍標之情事，亦無圖利甲○○
    、戊○○二人之行為云云。
二、經查：
  (一)嘉義縣溪口鄉公所於八十五年四月間獲得行政院文化建設委
    員會補助一千一百二十五萬元經費，並由溪口鄉公所自行提
    撥二百五十萬元配合款，共計一千三百七十五萬元，作為辦
    理「展演計畫」之經費，藉以充實該鄉之展演活動場所，工
    程施作地點則為溪口國民小學，該工程由六興公司、文亞公
    司、誠揚公司三家公司提出估價單後比價，因六興公司之規
    劃設計監造費最低，乃由民政課員陳瑞山簽擬由六興公司得
    標進行設計規劃，並由被告丁○○核定後，由六興公司負責
    設計規劃，而後六興公司將該「展演計畫」工程分別設計規
    劃為七項工程，待設計完成，並經嘉義縣政府核定底價後，
    陳瑞山即將前開工程簽由被告乙○○於八十五年六月底前辦
    理發包比價作業，乙○○乃分別簽擬前開七項工程之比價廠
    商資料之公文送丁○○批閱，即於八十五年六月二十九日，
    以簽呈將前開「展演計畫」舞臺音響工程及空調工程簽註均
    交由大川水電、滿城水電、明輝水電三家比價，土木工程及
    座椅工程交由一允公司、玉霖公司、上立公司三家比價，舞
    臺燈光工程交由天翔水電、東億水電、光洋水電三家比價，
    舞臺布幕工程及窗簾工程交由太龍公司、宏建土木、銘晟公
    司三家比價，再於八十五年七月六日上午十時辦理開標作業
    ，並由乙○○製作前開七項工程之比價紀錄表，經丁○○核
    定後，其中舞臺音響工程及空調工程核定由大川水電得標，
    舞臺燈光工程由天翔水電得標，座椅工程及土木工程由一允
    公司得標，舞臺布幕工程及窗簾工程由太龍公司得標，而後
    前述工程部分交由其他廠商施工，其中就座椅工程全數轉包
    予台南椅業公司，轉包金額為一百二十萬元，空調工程轉包
    予益祿公司，轉包金額一百二十九萬一千五百元，轉包部分
    為空調工程百分之八十，舞台音響工程轉包予超進公司，轉
    包金額一百零三萬九千五百元，轉包範圍為除包商估價單所
    示「各式線料接頭」、「各式五金另件」外之部分，舞台布
    幕工程透過超進公司轉包予奇億公司一百萬元，轉包範圍為
    包商估價單所列編號一至十六項部分，舞台燈光工程轉包予
    超進公司一百零一萬三千二百五十元，轉包範圍為包商估價
    單所列編號一至八項之部分，窗簾工程轉包予侯啟文六十萬
    元，轉包部分為包商估價單所示窗簾盒以外之部分，土木工
    程部分，其中花黎木地板施作則由株茂公司施工之事實，業
    據被告丁○○、乙○○、陳瑞山、辛○○分別於調查、偵查
    及原審審理中陳述在卷，又有證人即益祿公司負責人陳春成
    、台南椅業公司負責人顏金湖、侯啟文、超進公司負責人虞
    廷正、奇億公司負責人潘基水、株茂公司負責人沈慶章等人
    於調查及原審審理中證述在卷，復有被告陳瑞山所製作「展
    演計畫」工程設計規劃比價簽呈一紙、嘉義縣政府八十五年
    六月二十七日八五府教社字第七三九七０號函影本一紙、「
    展演計畫」工程預算書七本、「展演計畫」工程合約七本、
    「展演計畫」工程標單二十一本、工程比價紀錄表七紙在卷
    可證。
  (二)陳瑞山辦理「展演計畫」工程之設計規劃，被告丁○○曾交
    付六興公司、文亞公司、誠揚公司三家公司之名單欲辦理前
    述工程之設計規劃，而後陳瑞山其辦公桌上放置有前開三家
    廠商之估價單，陳瑞山即依據該三張估價單簽請由規劃設計
    監造費用最低之六興公司得標，並由丁○○核定之事實，業
    據陳瑞山於調查、偵查及原審審理中陳述在卷（見陳瑞山調
    查筆錄、八十七年十月二日偵查筆錄、原審八十八年一月十
    二日訊問筆錄）；而被告丁○○曾以電話與被告即六興公司
    實際負責人辛○○聯繫，要辛○○開立「展演計畫」工程之
    設計監造費估價單送溪口鄉公所，辛○○乃開立估價單送溪
    口鄉公所交丁○○收執之事實，亦據被告辛○○於調查中陳
    述在卷；而在「六興公司」得標設計規劃前開工程後，辛○○曾至溪口鄉公所造訪丁○○，研討有關設計之相關細節，
    丁○○除告知該計劃經費金額外，亦當場告知施作內容之概
    要，並詢及辛○○可否依據施作內容之互異，而分別設計為
    數項工程，因辛○○曾事先親至該計劃預定施作現場勘查過
    ，致乃當場向丁○○提出將該計劃分為七項工程予以設計，
    經丁○○認可後，辛○○乃要求六興公司所屬設計人員將該
    計劃分為七項工程進行設計，因丁○○已明示將該計劃分別
    設計為數項工程，辛○○已知悉丁○○欲將該計劃分為數項
    工程，俾採比價方式發包，所以辛○○要求所屬就各工程之
    設計及其發包金額均管制在二百萬元以下，以符合嘉義縣政
    府所頒營繕規定中，得採比價方式發包之相關規定之事實，
    被告辛○○亦於調查筆錄中陳述明確（見被告辛○○八十七
    年七月二十三日調查筆錄）；又被告乙○○辦理「展演計畫
    」七項工程之比價作業，遴選參與比價廠商，係依據被告丁○○所交付得參與比價廠商之名單，簽擬前開七項工程之比
    價廠商資料之公文送丁○○批閱，於八十五年六月二十九日
    ，以簽呈將前開「展演計畫」舞臺音響工程及空調工程簽註
    交由大川水電、滿城水電、明輝水電三家比價，土木工程及
    座椅工程交由一允公司、玉霖公司、上立公司三家比價，舞
    臺燈光工程交由天翔水電、東億水電、光洋水電三家比價，
    舞臺布幕工程及窗簾工程交由太龍公司、宏建土木、銘晟公
    司三家比價，而後丁○○指示乙○○通知被告戊○○、甲○○二人領取前開七項細部工程之空白標單，乙○○亦依丁○○指示將舞臺音響工程、空調工程之空白標單六份交付甲○○，而其餘五項工程之空白標單則交付戊○○，其未曾通知
    參與比價得標之廠商領取標單之事實，已據被告乙○○於法
    務部調查局嘉義縣調查站陳述明確（見被告乙○○八十七年
    六月二十三日、八十七年七月二十一日、八十七年七月二十
    八日調查筆錄），且有溪口鄉公所八十五年六月二十九日比
    價簽呈七紙扣案可證（本院扣押物編號第九號，扣押物清單
    見本院上訴卷第三頁）；另被告甲○○係丁○○之姑丈，丁○○於八十三年七月間任職溪口鄉鄉長，甲○○因此任職於
    溪口鄉公所臨時僱員，丁○○曾告知被告甲○○有「展演計
    畫」工程可標，甲○○乃借得大川水電、滿城水電、明輝水
    電三家廠商牌照參與比價，並向乙○○領取舞台音響及空調
    工程之空白標單六份之事實，亦據被告甲○○於偵查及調查
    中陳述綦詳（見被告甲○○八十七年十月二日偵查筆錄、十
    月十五日偵查筆錄、八十七年六月十八日、六月三十日調查
    筆錄），且甲○○商借牌照參與比價乙事，更據同案被告王
    大川（大川水電負責人）、謝土城（滿城水電負責人）、李
    明賢（明輝水電負責人）於調查中及原審審理時（見原審八
    十八年一月十二日訊問筆錄）陳述在卷；此外，證人即溪口
    鄉公所民政課長莊芳時亦證稱溪口鄉公所只要是民政課負責
    之工程，都是由丁○○自行找三家顧問公司比價，民政課指
    示作書面簽呈，並沒有找顧問公司之權限等語（見莊芳時八
    十七年六月二十三日調查筆錄）。以被告陳瑞山、辛○○、
    乙○○、甲○○、證人莊芳時等人前揭所述內容，就被告丁○○如何對「展演計畫」工程選擇廠商參與設計規劃比價、
    指示工程設計分為七項工程、選擇廠商參與承包比價、告知
    甲○○參與工程之招標，不僅前後相符一致，應堪為信，又
    斟酌被告甲○○乃丁○○之親人，應無陷害丁○○之情，甲○○所借牌參與空調及舞台音響工程比價廠商，又與乙○○
    所簽呈參與比價之廠商相符，且經丁○○亦無異議而核定，
    另空調及舞台音響工程之空白標單，係由甲○○領走等情，
    則本件「展演計畫」工程從設計規劃至發包施工，乃至設計
    規劃內容，應係由被告丁○○所主導，被告丁○○雖否認指
    示辛○○將工程分為數項，提供乙○○所簽擬得參與比價之
    廠商名單，並稱不知情甲○○借牌比價乙事，顯非實在。
  (三)被告乙○○辦理「展演計畫」工程之比價作業，丁○○於核
    閱簽呈後即指示乙○○通知戊○○、甲○○領取前開七項細
    部工程之投標資料，乙○○亦依丁○○指示將舞臺音響工程
    、空調工程之投標資料交付甲○○，而其餘五項工程之投標
    資料則交付戊○○之事實，業據被告乙○○於調查中陳述在
    卷；被告戊○○雖否認曾至溪口鄉公所向乙○○領取前開五
    項之空白標單，然乙○○所供稱前揭工程之空白標單分別交
    付甲○○與戊○○，其中交付甲○○部分，業據被告甲○○
    陳述一致，已如前述，顯見乙○○之供述，非為虛構，又本
    件工程之圖說費，依據卷附之舞台音響工程、舞台燈光工程
    、土木工程、舞台布幕工程、窗簾工程、座椅工程之溪口鄉
    公所公庫繳款書，每一份均記載三家比價廠商所繳納之三份
    圖說費共計九百元，有各該工程公庫繳款書可證，與溪口鄉
    公所財政課長林肇基所證述溪口鄉公所發包各項工程，各有
    意參與投標之廠商如欲購買工程圖說時，係須先向鄉公所秘
    書室中總務人員申請，由總務人員開立公庫繳款書四聯單，
    轉交財政課加蓋財政課長印鑑後，再轉交給工程承包商持向
    鄉公所公庫辦理繳款，工程包商再持該繳款書其中一聯向公
    所總務人員領取工程圖說，完成手續之情不符（見林肇基八
    十七年六月二十三日調查筆錄），依正常程序，開具繳款書
    與收款單位既非同一機關單位，則每一份公庫繳款單應係一
    廠商就一工程所繳納之圖說費三百元，而非如本件以一公庫
    繳款單記載一工程所參與比價之三廠商所繳納之圖說費共九
    百元，顯見被告甲○○供述其向乙○○領取空調及音響工程
    標單，並繳納六份空白標單共計一千八百元之情可信；再以
    太龍公司負責人邱允條於調查中供述領取舞台布幕及窗簾工
    程之空白標單各三份（參與比價廠商為宏運土木、銘晟公司
    ），繳納一千八百元（見邱允條調查筆錄），與宏運土木包
    工業負責人李水清所供述並非委託邱允條代為購買圖說及領
    取標單等語未符（見李水清調查筆錄），而天翔水電實際負
    責人林松賢先則供述舞台燈光工程係由其領取投標資料，經
    調查人員提示乙○○所供述空白標單交由戊○○領走之記載
    ，林松賢則改口「溪口鄉公所總務會將舞台燈光工程得參與
    比價廠商始得領取之投標資料計三份，交由戊○○領走，本
    人亦沒辦法阻止」等語（見林松賢調查筆錄），顯示其所為
    親自領取標單之供述不實，又己○○（一允公司負責人）供
    述領取標單，將圖說費三百元繳給總務收執，總務並未開立
    收據之情，亦與證人林肇基所述領取標單繳款程序不合，其
    供述領取標單情形，亦不實在，而許見池（光洋水電）供述
    未購買舞台燈光工程之圖說，亦未繳納圖說費等語（見許見
    池調查筆錄），與卷附溪口鄉公所舞台燈光工程公庫繳款書
    所載已繳納圖說費一千八百元不符，在在顯示五項工程標單
    ，非由個別廠商所領取無誤，否則何以其等供述領取標單繳
    納圖說費皆為不符；至於其餘沈惠長（東億水電負責人）、
    張淑滿（林松賢之配偶）、黃麗玉（玉霖公司負責人）所供
    述，或為不清楚標單之領取，或其陳述與前揭事證不符，均
    不足採；依上所述，各該工程之標單既非由個別廠商所分別
    領取，則被告乙○○所供述五項工程標單交由被告戊○○領
    取一事，應為真實。
  (四)如前所述，「展演計畫」七項工程曾分別轉包予台南椅業公
    司、益祿公司、超進公司、奇億公司、侯啟文、株茂公司等
    廠商施工，據益祿公司負責人陳春成證稱，其在施工現場係
    與甲○○、戊○○二人商議施工事宜，施工完畢，亦應戊○○之通知，向戊○○領取工程款（見陳春成調查筆錄、原審
    八十八年十二月二十九日訊問筆錄）；台南椅業公司負責人
    顏金湖證稱，均係與戊○○談論購買沙發連結椅事宜，並與
    戊○○就沙發連結椅之買賣，簽有合約書一紙，從未與得標
    廠商一允公司洽談（見顏金湖調查筆錄），並有合約書影本
    一紙在卷；侯啟文證稱，先由一位邱先生洽談施工事宜，後
    來由一位劉先生負責，施工現場亦見劉先生在場，事後亦向
    劉先生請款，劉先生即為戊○○無誤等語（見侯啟文調查筆
    錄）；超進公司負責人虞廷正證稱，對於戊○○有印象等語
    （見虞廷正調查筆錄）；另大川水電一百九十六萬八千五百
    元工程款之公庫支票係由戊○○所領取，其餘工程共計六張
    公庫支票，也有由戊○○所領取之事實，業據溪口鄉公所出
    納涂炎燦證述在卷（見涂炎燦調查筆錄）且有編號0000
    000號支票存根在卷可證；而一允公司一百九十三萬七千
    元、一百九十五萬六千元工程款、太龍公司一百九十六萬五
    千元、九十九萬五千元之工程款、天翔水電一百九十六萬一
    千一百元工程款、大川水電一百九十六萬元、一百九十六萬
    八千五百元工程款，均由被告戊○○領取之事實，亦據證人
    即嘉義縣溪口鄉農會職員陳美莉、張月意證述在卷，且有嘉
    義縣溪口鄉農會提領一百萬元以上現金交易紀錄簿影本在卷
    ；而被告戊○○亦不否認在前揭工程施工現場督工並領取本
    件工程款（見被告戊○○調查筆錄、八十七年十月二日、八
    十七年十月十五日偵查筆錄）。是本件「展演計畫」七項工
    程中除空調、舞台音響工程外，其餘五項工程之空白標單均
    係由被告乙○○交付被告戊○○領取，又工程現場由戊○○
    督工，轉包廠商亦與戊○○交涉，甚至工程款亦均由戊○○
    所領取，均如前述，顯然本件「展演計畫」工程除由被告甲○○借牌承作外，其餘工程係由戊○○所借牌參與比價得標
    ，應堪確認；至於證人即一允公司負責人己○○陳稱，戊○○係其僱用之施工現場工地主任，工程開支均由戊○○先行
    墊付，並提出戊○○之各類所得扣繳暨免扣繳憑單一紙為證
    ，證人即太龍公司實際負責人邱允條陳稱係在得標後方將工
    程全部交由戊○○處理，戊○○抽成百分之五等語；然不僅
    邱允條所陳述與被告戊○○於調查筆錄中所供述僅負責太龍
    公司之舞台布幕及窗簾現場施工，未支出材料費及工資之情
    未符，己○○所為上揭供述，亦與戊○○所供述一允公司亦
    就工資及材料出資過等語未符（見原審八十七年十二月十八
    日訊問筆錄），被告戊○○與己○○、邱允條三人竟對各該
    工程施工之重要部分為相歧異之供述，顯見己○○、邱允條
    之供述，係迴護被告護戊○○之詞，洵不足採。
  (五)被告辛○○所經營之六興公司負責本件「展演計畫」工程之
    設計規劃，其所設計規劃之工程預算，本應兼顧工程之實際
    成本及廠商合理之利潤，然據證人即益祿公司負責人陳春成
    證稱，辛○○以電話介紹「展演計畫」之空調工程，並告知
    原得標人願以一百三十萬元交付他人施作，因渠認為仍有利
    潤，益祿公司即以一百二十九萬一千五百元承作該空調工程
    ，承作部分為原工程百分之八十（見原審八十八年十二月二
    十九日訊問筆錄、證人陳春成八十七年七月六日調查筆錄）
    ，依此對照空調工程部分甲○○、戊○○二人領得工程款金
    額計一百九十六萬八千五百元，甲○○、戊○○就益祿公司
    承作部分所領得之工程金額為一百五十七萬四千八百元，與
    轉包廠商益祿公司承作該空調工程所得（益祿公司之承作金
    額已包含其應得利潤）相較，差額為二十八萬三千三百元；
    再據台南椅業公司負責人顏金湖證稱，辛○○曾向其詢問沙
    發連結椅之價格，渠曾告知實際售價為牌價表價格百分之五
    十五，實際價格為每張三千一百三十五元，辛○○即介紹戊○○向其購買沙發連結椅，每張二千五百元（見顏金湖八十
    七年七月六日調查筆錄），台南椅業公司並據此承作該座椅
    工程，承作部分為座椅工程全部之事實，亦據辛○○陳述在
    卷（見原審八十八年十二月九日訊問筆錄、八十八年十二月
    二十九日訊問筆錄），而對照甲○○、戊○○就座椅工程領
    得工程款金額一百九十五萬六千元，台南椅業公司之承作金
    額為一百二十萬元（台南椅業公司之承作金額已包含其應得
    利潤），其中差額竟達七十五萬六千元；依上述金額之比較
    可知，被告辛○○明知空調工程及座椅工程之實際成本及合
    理利潤為何，卻未將該成本及利潤反映在其所設計規劃「展
    演計畫」工程之預算書中，反而介紹被告戊○○將各該工程
    轉包予其訪得之廠商，致使甲○○、戊○○得藉轉包得利，
    再對照前揭辛○○所陳述六興公司得標設計規劃前開工程後
    ，辛○○曾至溪口鄉公所造訪丁○○，研討有關設計之相關
    細節，丁○○除告知該計劃經費金額外，亦當場告知施作內
    容之概要，並詢及辛○○可否依據施作內容之互異，而分別
    設計為數項工程，因辛○○曾事先親至該計劃預定施作現場
    勘查過，致乃當場向丁○○提出將該計劃分為七項工程予以
    設計，經丁○○認可後，辛○○乃要求六興公司所屬設計人
    員將該計劃分為七項工程進行設計，因丁○○已明示將該計
    劃分別設計為數項工程，辛○○已知悉丁○○欲將該計劃分
    為數項工程，以俾採比價方式發包，所以辛○○要求所屬就
    各工程之設計及其發包金額均管制在二百萬元以下，以符合
    嘉義縣政府所頒營繕規定中，得採比價方式發包之相關規定
    等語（見被告辛○○八十七年七月二十三日調查筆錄），足
    認被告辛○○係應丁○○之要求，從事工程設計規劃時，僅
    在意符合比價規定，而未據實反應工程之實際成本及廠商合
    理之利潤，而上開事證足以證明本件工程雖曾送嘉義縣政府
    審核，然審核單位並未盡審核之責，是亦不得以本件工程曾
    送縣政府核定底價，而據以推卸責任。
  (六)本件「展演計畫」工程經原審囑託行政院公共工程委員會工
    程技術委員會鑑定，亦認為：「本案依原設計單位宣稱為實
    際規劃設計需要細分為七項，如以專業分工以追求更高品質
    的前提下，尚可接受；惟審議本案各項工程邀標及得標廠商
    類別，顯與設計單位宣稱理由不符，此時，分開發包成七項
    工程將造成施工時產生多重界面，並不符合成本效益及品質
    控制，亦有違類似工程專業分標之慣例；緣此，該工程設計
    規劃細分為七項工程，似有意符合『嘉義縣政府暨各機關學
    校辦理營繕工程購置定製變賣財物作業程序表』中，金額在
    二百萬元以下之工程僅須辦理比價手續即可之規定，以利辦
    理比價；該工程底價之訂定，根據核定底價、決標金額與再
    轉包金額，顯有違常規，且差價太大。」有行政院公共工程
    委員會八十九年七月十三日（八九）工程術字第八九０一九
    六０六號函及所附鑑定書（編號：０一三號）在卷可稽。又
    嘉義縣溪口鄉公所雖係於八十五年六月十一日以嘉溪鄉民字
    第八五００四三０九號函一併檢送上述七項已經分割之工程
    ，有該函稿扣案可證（本院扣案物品清單編號五二號，影本
    附於本院更四卷二第一一七、一一八頁），證人即當時任職
    嘉義縣建設局技正庚○○亦證述上述七項工程係「一次檢送
    嘉義縣政府審查」（見本院更四卷二第七五頁背面），是證
    人丙○○於本院前審證述「（我不知道）七個案子為同一工
    程」云云（見本院更二卷二，九十四年十二月十四日筆錄）
    ，要係惟恐自己承擔行政責任之卸責之詞，而無可採，應併
    敘明。且證人即嘉義縣政府稽核小組成員丙○○固於本院前
    審到庭證稱：「這些工程都有專業分類，不是細分，譬如房
    子隔間發包才有細分的問題。」、（見本院上訴卷三，九十
    一年三月十五日筆錄）、及於本院更二審審理時證稱：「（
    展演計畫分為七項）應該沒有細分問題」等語（見本院更二
    卷二，九十四年十二月十四日筆錄）。然證人丙○○復於本
    院更二審證述：「（分成七項）這是溪口鄉之權責，我是依
    照他們送來的工程案子去核定。」、「我（前審證稱沒有細
    分）這句話之意，是指每一個案件送來時是整個專案，所以
    沒有再細分」等語（見本院更二卷二，九十四年十二月十四
    日筆錄）。其所證核與庚○○（於建設局長請假時代理局長
    決行稽核小組意見之人）於本院所證：「（這項展演設施工
    程溪口鄉公所這項分成七項來發包，分為舞台、燈光、布幕
    、空調、座椅等等七項工程發包那是縣政府社教課的職權還
    是鄉公所的職權？）公所的職權....（今天來法院作證的時
    候你已經有看過這項有關這項展演計畫工程案卷，你們縣政
    府在審查的階段有無特別注意到就這部分分為七個項目來送
    縣政府審核，審核時有無注意到為何分這七項？）沒有提到
    這點」等語相符（見本院更四卷二第七七頁背面、第七八頁
    ）。可見溪口鄉公所雖係一併檢陳七項工程送嘉義縣政府審
    查，但嘉義縣稽核小組審查時，即係就各單項分項審查，並
    未審查「得否分成七項工程」或「細分為七項工程是否適法
    」等節，因此亦不得執此為被告有利之認定。況既曰專業考
    量，卻又分別１將舞台音響及空調工程交由大川工程行、滿
    城水電工程行、明輝水電工業處三家比價；２土木工程及座
    椅工程交由一允公司、玉霖公司、上立公司三家營造公司比
    價；３舞台燈光工程交由天翔水電工程行、東億水電行、光
    洋水電行三家水電行比價；４舞台布幕工程及窗簾工程交由
    太龍公司、宏建土木包工業、銘晟公司三家營造、土木公司
    比價。其中水電工程行如何對舞台音響、舞台燈光有專業？
    營造業如何對於座椅工程有專業？土本包工業如何對於舞台
    布幕及窗簾有專業？更顯見被告丁○○、乙○○、辛○○之
    目的只在以細分迴避公開招標之規定，而非基於專業考量。
  (七)按公務員對於主管或監督，原應採取公開招標之工程，故意
    予以分割成數項，使得以比價方式辦理，再以借牌、虛偽比
    價之方式，使不具承包資格之廠商圍標獨占，因而獲得不法
    利益者，即為圖利他人。本件被告丁○○就「展演計畫」工
    程，提供六興公司、文亞公司、誠揚公司三家公司設計規劃
    之估價單交由鄉公所民政課員陳瑞山辦理比價，而後六興公
    司得標進行設計規畫，丁○○即指示六興公司之負責人辛○○將該「展演計畫」工程分別設計規劃細分為七項工程，且
    各項工程發包金額則設計為二百萬元以下，俾便於規避「機
    關營繕工程及購置定製變賣財物稽察條例」及「嘉義縣政府
    暨各機關學校辦理營繕工程購置定製變賣財物作業程序表」
    所規定二百萬元以上金額之工程需辦理公開招標之規定，使
    丁○○之姑丈甲○○及友人戊○○得以順利承攬該項工程，
    辛○○亦據此將「展演計畫」工程設計規劃細分為舞臺音響
    工程、舞臺布幕工程、舞臺燈光工程、空調工程、窗簾工程
    、土木工程、座椅工程共計七項，每項細部工程發包金額均
    在二百萬元以下，且在設計規劃部分工程成本時，未依工程
    實際成本及得標廠商合理利潤認列，待辛○○製作工程預算
    書完成設計規劃後，由乙○○於八十五年六月底前辦理發包
    比價作業，戊○○、甲○○乃借用大川水電、滿城水電、明
    輝水電、一允公司、玉霖公司、上立公司、太龍公司、天翔
    水電、宏建土木、東億水電、光洋水電、銘晟公司之牌照作
    為借牌比價承攬前開七項工程之用，而乙○○於辦理「展演
    計畫」七項工程之比價作業時，明知甲○○與戊○○借牌參
    與該七項工程之比價，仍接受丁○○之指示，簽擬前開七項
    工程由甲○○、戊○○所借牌之廠商進行之公文書送丁○○
    批閱，而於八十五年六月二十九日，以簽呈將前開「展演計
    畫」舞臺音響工程及空調工程簽註交由大川水電、滿城水電
    、明輝水電三家比價，土木工程及座椅工程交由一允公司、
    玉霖公司、上立公司三家比價，舞臺燈光工程交由天翔水電
    、東億水電、光洋水電三家比價，舞臺布幕工程及窗簾工程
    交由太龍公司、宏建土木、銘晟公司三家比價，乙○○再依
    據丁○○指示通知戊○○、甲○○領取前開七項細部工程之
    投標資料，甲○○、戊○○二人於領得投標資料後，即以前
    開廠商之名義，將參與比價之投標資料填寫後寄回溪口鄉公
    所參與比價，丁○○、乙○○乃於八十五年七月六日上午十
    時辦理開標作業時，由乙○○、丁○○共同製作前開七項工
    程之比價紀錄表進行比價，使甲○○、戊○○順利以大川水
    電名義標得舞臺音響工程及空調工程，以天翔水電名義標得
    舞臺燈光工程，以一允公司名義標得座椅工程及土木工程，
    以太龍公司名義標得舞臺布幕工程及窗簾工程，甲○○、戊○○二人以借牌比價方式標得上述工程後，因其二人對各該
    工程主要施工部分並無施作能力，並經由辛○○之介紹，藉
    由轉包方式，將前述工程部分交由其他廠商施工之事實，已
    如前述，被告丁○○、乙○○均明知前開參與比價廠商之投
    標資料均係甲○○、戊○○二人借牌後所提出，前開參與比
    價廠商非有實際競標行為，竟仍製作不實之比價紀錄表進行
    比價，被告丁○○、乙○○與甲○○、戊○○顯係共同基於
    公務員明知不實事項而登載於職務上所掌公文書之犯意聯絡
    ，而為偽造文書之行為，並據以行使，使甲○○、戊○○得
    以借牌得標承作工程，顯然足生損害於嘉義縣溪口鄉公所對
    前開工程發包比價之正確性及公文書之正確性；又丁○○、
    乙○○、辛○○三人之前開行為，使甲○○、戊○○順利得
    標，並藉由轉包獲得前開工程合理利潤以外之利益，均為不
    法利益，被告丁○○、乙○○、辛○○顯係共同對於主管之
    事務，直接圖利甲○○、戊○○。
  (八)至圖利之金額，本件被告甲○○、戊○○二人借牌攬得前開
    工程後，因對於部分施工內容無承作能力，乃藉由轉包方式
    ，將前述工程部分交由其他廠商施工，已如前述，茲就被告
    甲○○、戊○○就承作該等工程獲取利益計算如下：(1)座椅
    工程部分：此部分依檢調人員自湖口鄉公所扣案之請款憑證
    （下同，本院扣押物編號二九至卅五號），領得之工程款金
    額一百九十五萬六千元，依行政院公共工程委員會工程技術
    委員會鑑定委員林傑於本院上訴審證陳依其經驗，承包廠商
    之利潤約為工程決標金額百分之十至百分之十五（見本院上
    訴字卷二第四十一頁，以下均逕依百分之十五計算），依有
    利於被告等人之計算方式，以百分之十五計算合理利潤，被
    告甲○○、戊○○之合理利潤應為二十九萬三千四百元（0
    000000元×１５％＝２９３４００元）。另依卷附台
    灣椅業公司開立之統一發票影本載示（見他字卷第廿三、廿
    四頁），轉包予台南椅業公司之轉包金額為一百二十萬元，
    台南椅業公司負責人顏金湖雖陳稱其曾告知辛○○每張沙發
    連結椅之實際價格為三千一百三十五元，辛○○乃介紹戊○○以每張二千五百元之價格向其購買該連結椅（見調查卷第
    九十三頁反面至第九十五頁），惟嗣其在原審及本院上訴審
    已陳明該工程其僅派人指導安裝座椅，餘均由戊○○等人施
    作，故無安裝費（見原審卷二第九十四頁；本院上訴字卷二
    第十六頁），證人即一允公司負責人己○○亦陳稱座椅工程
    之椅子係由其安裝，此部分仍需付其安裝費及工資（見本上
    訴字卷四第四十六頁）。另依卷附座椅工程之包商估價單載
    示，該工程除台南椅業公司負責之部分外，尚包含工資七萬
    五千二百六十四元、勞工衛生設備費一萬九千六百元、包商
    稅什十八萬六千五百十二元等工程項目（合計二十八萬一千
    三百七十六元，見他字卷第二十二頁）。則由甲○○、戊○○所領得之該項工程款一百九十五萬六千元，扣除台灣椅業
    公司承作該工程支領之工程款一百二十萬元，及該公司未承
    作而應由甲○○、戊○○負擔之二十八萬一千三百七十六元
    ，被告甲○○、戊○○就座椅工程轉包部分即獲利四十七萬
    四千六百二十四元（0000000元00000000元
    －２８１３７６元＝４７４６２４元）。上述金額再扣除前
    述百分之十五之合理利潤二十九萬三千四百元，被告甲○○
    、戊○○獲取之不法利益應為十八萬一千二百二十四元（４
    ７４６２４元－２９３４００元＝１８１２２４元）。(2)空
    調工程部分領得工程款金額一百九十六萬八千五百元，依百
    分之十五計算合理利潤，被告甲○○、戊○○之合理利潤應
    為二十九萬五千二百七十五元（0000000元×１５％
    ＝２９５２７５元）。該工程轉包予益祿公司一百二十九萬
    一千五百元，有溪口鄉公所請款憑證扣案及益祿公司開立之
    發票影本二紙附卷可按（見本院上訴卷第八一、八一頁）。
    而依益祿公司負責人陳春成於原審所證：「我承作比重為至
    少百分之八十，機器設備、基礎吊裝防震，配管、風管是我
    做的，勞工安全設備部分我沒有，我只負責施工……（見原
    審卷二第九二頁背面），參酌本項工程之工程合約（見本院
    扣押物編號廿三）所附「包商估價單」（影本附於他字卷第
    三十四頁）所載，除證人陳春成所述之施工項目外，尚有配
    電工程十五萬三千五百五十三元（元以下不計，下同）、勞
    工衛生設備費二萬四千七百十二元等工程項目，再加上包商
    稅什十九萬八千七百八十四元，合計尚有三十七萬七千零四
    十九元仍須由被告甲○○、戊○○負擔。則由甲○○、戊○○所領得之該項工程款一百九十六萬八千五百元，扣除益祿
    公司承作該工程支領之工程款一百二十九萬一千五百元，及
    該公司未承作而應由甲○○、戊○○負擔之三十七萬七千零
    四十九元，被告甲○○、戊○○就空調工程轉包部分即獲利
    二十九萬九千九百五十一元（0000000元00000
    000元－１５３５５３元－２４７１２元－１９８７８４
    元＝２９９９５１元）。上述金額再扣除前述百分之十五之
    合理利潤二十九萬五千二百七十五元，被告甲○○、戊○○
    獲取之不法利益應為四千六百七十六元（２９９９５１元－
    ２９５２７５元＝４６７６元）。(3)舞台音響工程領得工程
    款金額為一百九十六萬元，依百分之十五計算合理利潤，被
    告甲○○、戊○○之合理利潤應為二十九萬四千元（000
    0000元×１５％＝２９４０００元），轉包予超進公司
    一百零三萬九千五百元，有超進公司發票影本一紙存卷可參
    （見他字卷第十三頁）；另依被告甲○○所陳：轉包範圍為
    除估價單所示「各式線料接頭」（７８６００元）、「各式
    五金另件」（３９３００元）外之部分外，尚向虞鎮隆購買
    雜料三、四十萬元，又僱人施工，每次五至十餘人不等，其
    中除徐今南支領月薪三、四萬元，洪榮郎領取工資五、六萬
    元外，其他工人之工資約為二十萬元（見調查卷第十九頁、
    原審上訴字卷第四宗第七十二頁、第七十三頁），核與證人
    即超進公司負責人虞鎮隆證述：甲○○因此工程向其購買音
    響，其乃又幫甲○○購買線料接頭等雜料約二十萬至四十萬
    元（見原審上訴字卷第四宗第七十一頁），徐今南亦證稱：
    「（是否在甲○○那邊工作？）是的」、「（有無去溪口國
    小禮堂施工？）有」、「我是領月薪，一個月四萬元……當
    時甲○○約叫了六、七個人」等語；證人洪榮郎所證：「（
    有無去做工？）有……我受僱於甲○○……那些工作，我約
    賺了五、六萬元」等語大致相符（見原審上訴字卷第四宗第
    六十九頁、第七十頁）。依有利於被告等人之計算方法，列
    計被告甲○○支付徐今南四萬元、支付洪榮郎六萬元、支付
    虞鎮隆雜料費四十萬元，被告甲○○、戊○○就舞台音響工
    程轉包部分即獲利三十萬二千六百元（0000000元0
    0000000元－各式線料接頭７８６００元－各式五金
    另件３９３００元－支付虞鎮隆４０００００元－支付徐今
    南４００００元－支付洪榮郎６００００元＝３０２６００
    元）。上述金額再扣除前述百分之十五之合理利潤二十九萬
    四千元，被告甲○○、戊○○獲取之不法利益應為八千六百
    元（３０２６００元－２９４０００元＝８６００元）。(4)
    舞台布幕工程領得工程款為一百九十六萬五千元，依百分之
    十五計算合理利潤，被告甲○○、戊○○之合理利潤應為二
    十九萬四千七百五十元（0000000元×１５％＝２９
    ４７５０元）。透過超進公司轉包予奇億公司一百萬元，轉
    包範圍為廠商估價單所列編號一至十六項之事實，有奇億公
    司發票影本二紙在卷可稽（見他字卷第卅二、卅二之二頁）
    ，且經被告辛○○陳述在卷（見原審八十八年十二月九日訊
    問筆錄），另依卷附超進公司開立之統一發票所示，太龍公
    司於該工程似除透過超進公司轉向奇億公司購買材料一百萬
    元外，又向超進公司購買價值五十萬元之舞台布幕電動架等
    零、配件（見他字卷第卅二之一頁）。是被告甲○○、戊○○就舞台布幕工程轉包部分獲利為十四萬六千五百七十四元
    （0000000元00000000元轉包費－５０００
    ００元材料－１９７１０元架設費用－１１８２６元運雜費
    －７８８４０元安裝測試調整費－１９７１０元勞工衛生設
    備費－１８８３４０元包商稅什＝１４６５７４元）。上述
    金額未逾前述百分之十五之合理利潤二十九萬四千七百五十
    元（１４６５７４元－２９４７５０元＝－１４８１７６元
    ），故被告甲○○、戊○○就舞台布幕工程部分並未獲取不
    法利益。(5)舞台燈光工程領得工程款一百九十六萬一千一百
    元，依百分之十五計算合理利潤，被告甲○○、戊○○之合
    理利潤應為二十九萬四千一百六十五元（１９６１１０元×
    １５％＝２９４１６５元），轉包予超進公司一百零一萬三
    千二百五十元，轉包範圍為廠商估價單所列編號一至八項之
    事實，有溪口鄉公庫支票影本一紙、超進公司發票影本二紙
    在卷可稽，且據證人即超進公司負責人虞廷正證述在卷（見
    原審八十八年十二月三十日訊問筆錄），是被告甲○○、戊○○就舞台燈光工程轉包部分獲利為十五萬九千六百八十元
    （0000000元－９０２９８元編號九－１２９５８元
    編號十－１１３８４元編號十一－１９４４０元編號十00
    000000元編號十三－１９６３０元編號十00000
    000元編號十五－５８８９１元編號十六－２９４４５元
    編號十七－１４７２２元編號十00000000元編號十
    000000000元＝１５９６８０元）。上述金額未逾
    前述百分之十五之合理利潤二十九萬四千一百六十五元，故
    不能認為被告甲○○、戊○○就此部分工程獲取有不法利益
    。(6)窗簾工程領得工程款九十九萬五千元，依百分之十五計
    算合理利潤，被告甲○○、戊○○之合理利潤應為十四萬九
    千二百五十元（９９５０００元×１５％＝１４９２５０元
    ），轉包予侯啟文六十萬元，已據證人侯啟文證述在卷（見
    證人侯啟文八十七年四月二十三日調查筆錄），又證人侯啟
    文於調查站雖證陳其係以六十萬元轉包窗簾工程中如包商估
    價單所示１、「窗簾及安裝」及２、「烤漆軌道」等二部分
    （見調查站卷第一０二頁反面），但依卷附包商估價單記載
    ，該項工程除上開二個工程項目外，尚有窗簾盒四萬九千三
    百七十七元、運雜費二萬四千零三十五元、勞工衛生設備費
    一萬四千四百二十一元及包商稅什十二萬九千五百二十八元
    等工程項目（見他字卷第十五頁），應屬被告甲○○、戊○○自行支付之項目，依此計算，被告甲○○、戊○○就窗簾
    工程轉包部分即獲利十七萬七千六百三十九元（９９５００
    ０元－６０００００元－４９３７７元－２４０３５元－１
    ４４２１元－１２９５２８元＝１７７６３９元）。上述金
    額再扣除前述百分之十五之合理利潤十四萬九千二百五十元
    ，被告甲○○、戊○○獲取之不法利益應為二萬八千三百八
    十九元（１７７６３９元－１４９２５０元＝２８３８９元
    ）。(7)土木工程部分領得工程款一百九十三萬七千元，依百
    分之十五計算合理利潤，被告甲○○、戊○○之合理利潤應
    為二十九萬零五百五十元（0000000元×１５％＝２
    ９０５５０元）。該工程其中花黎木地板施作則由株茂公司
    施工，株茂公司提出之統一發票，每平方公尺為一千二百十
    元，而甲○○、戊○○所提出包商估價單所載為每平方公尺
    二千七百五十四元，其中差距一千五百四十四元，而施作之
    面積為二百三十三平方公尺之事實，有株茂公司統一發票影
    本一紙、土木工程包商估價單影本一紙在卷可證，故此部份
    被告甲○○、戊○○就土木工程轉包部分在扣除下述一允公
    司天花板追加施作工程前，存有三十五萬九千七百五十二元
    之利差（１５４４元×２３３平方公尺＝３５９７５２元）
    。證人即株茂公司協理沈慶章於原審雖陳稱土木工程除向株
    茂公司購料外，是否包括施工，因日久已遺忘（見原審卷二
    第九十三頁背面），但該工程得標承包商一允公司負責人己○○於本院上訴審則明確證陳一允公司標得土木工程後，均
    自行施工（見本院上訴字卷四第四六頁），並稱該工程之天
    花板原欲施作之面積僅三十平方公尺，嗣卻增為二八０平方
    公尺，增加部分均已按實際施作面積請款（見調查卷第四六
    頁正、背面），從而上述天花板追加施作之面積二百五十平
    方公尺（２８０平方公尺－３０平方公尺＝２５０平方公尺
    ）所產生之費用，應依卷附包商估價單（見他字卷第十八頁
    ）第六項「天花板換裝」所載每平方公尺單價三百四十四元
    計算支出成本為八萬六千元（２５０平方公尺×３４４元＝
    ８６０００元）。故被告甲○○、戊○○於土木工程所獲之
    利潤則為二十七萬三千七百五十二元（３５９７５２元－８
    ６０００元＝２７３７５２元）。上述金額未逾前述百分之
    十五之合理利潤二十九萬零五百五十元，故被告甲○○、戊○○就土木工程部分並未獲取不法利益。(8)小結：依上所述
    ，被告甲○○、戊○○二人就上揭七項工程，藉由轉包方式
    獲取不法利益總計二十二萬二千八百八十九元（１８１２２
    ４元＋４６７６元＋８６００元＋２８３８９元＝２２２８
    ８９元）。
  (九)被告乙○○於偵查中已就其辦理「展演計畫」七項工程之比
    價作業，遴選參與比價廠商，係依據丁○○所交付得參與比
    價廠商之名單，簽擬前開七項工程之比價廠商資料之公文送
    丁○○批閱，於八十五年六月二十九日，以簽呈將前開「展
    演計畫」舞臺音響工程及空調工程簽註交由大川水電、滿城
    水電、明輝水電三家比價，土木工程及座椅工程交由一允公
    司、玉霖公司、上立公司三家比價，舞臺燈光工程交由天翔
    水電、東億水電、光洋水電三家比價，舞臺布幕工程及窗簾
    工程交由太龍公司、宏建土木、銘晟公司三家比價，而後更
    依據丁○○之指示通知戊○○、甲○○二人領取前開七項細
    部工程之空白標單，而將舞臺音響工程、空調工程之空白標
    單六份交付甲○○，而其餘五項工程之空白標單則交付戊○○，其未曾通知參與比價得標之廠商領取標單之事實陳述在
    卷（見其調查筆錄）；而被告辛○○於偵查中亦就丁○○曾
    以電話與其聯繫，要其開立「展演計畫」工程之設計監造費
    估價單送溪口鄉公所，其乃開立估價單送溪口鄉公所交丁○○收執，而在「六興工程顧問有限公司」得標設計規劃前開
    工程後，其曾至溪口鄉公所造訪丁○○，研討有關設計之相
    關細節，丁○○除告知該計劃經費金額外，亦當場告知施作
    內容之概要，並詢及可否依據施作內容之互異，而分別設計
    為數項工程，因其曾事先親至該計劃預定施作現場勘查過，
    致乃當場向丁○○提出將該計劃分為七項工程予以設計，經
    丁○○認可後，其乃要求六興公司所屬設計人員將該計劃分
    為七項工程進行設計，因丁○○已明示將該計劃分別設計為
    數項工程，其已知悉丁○○欲將該計劃分為數項工程，以俾
    採比價方式發包，所以其乃要求所屬就各工程之設計及其發
    包金額均管制在二百萬元以下，以符合嘉義縣政府所頒營繕
    規定中，得採比價方式發包之相關規定之事實，明確陳述在
    卷（見其調查筆錄）；被告乙○○、辛○○既於本件刑事追
    訴機關發覺其犯行後，自動供述不利於己之犯罪事實，已對
    本件犯罪事實為具體之陳述，均自係對犯罪行為為自白，在
    此敘明。綜上所述，本件事證明確，被告丁○○、乙○○、
    辛○○等人所辯，顯係卸責之詞，不足採信，其三人犯行均
    堪認定。
三、被告丁○○、乙○○、辛○○行為後，我國刑法業於九十四
    年二月二日修正公布，並自九十五年七月一日施行，另貪污
    治罪條例第六條第一項第四款之圖利罪，亦先後於八十五年
    十月二十三日、九十年十一月七日及九十八年四月廿二日三
    度修正公布，茲就與本案適用有關之條文，比較說明如下：
  (一)修正前刑法第二十八條原規定：「二人以上共同實施犯罪之
    行為者，皆為正犯」之規定，修正為「二人以上共同實行犯
    罪之行為者，皆為正犯」，修正後共同正犯之範圍限於共同
    實施犯罪者，且此項修正僅在確定「實行」概念下之共同參
    與行為，本案有關被告之刑罰，並未依共同正犯之修正而有
    變更，自不生比較問題，亦應適用修正後之規定。
  (二)牽連犯部分：被告等行為後，刑法第五十五條後段之牽連犯
    規定業已刪除，此刪除雖非犯罪構成要件之變更，但顯已影
    響行為人刑罰之法律效果，自屬法律有變更，而牽連犯之規
    定刪除後，被告丁○○、乙○○、辛○○所犯各次犯行，均
    屬獨立，應各別論罪後併合處罰，自較行為時法以牽連犯論
    斷為重，比較新舊法結果，以適用修正前刑法第五十五條後
    段之規定較為有利。
  (三)法定刑中罰金刑部分：刑法第三十三條第五款業經修正公布
    ，修正後刑法第三十三條第五款規定「罰金：新臺幣一千元
    以上，以百元計算之」，與修正前刑法第三十三條第五款規
    定「罰金：（銀元）一元以上」不同。比較新舊法結果，以
    修正前即行為時法較有利於被告等人，故本案被告丁○○、
    乙○○、辛○○等人所犯貪污治罪條例第六條第一項第四款
    圖利罪之法定罰金刑部分，自應適用行為時之法律即修正前
    刑法第三十三條第五款規定決定其罰金部分之法定刑。
  (四)緩刑部分：依最高法院九十五年五月二十三日第八次刑事庭
    會議決議：「犯罪在新法施行前，新法施行後，緩刑之宣告
    ，應適用新法第七十四條之規定」，故本案被告若宣告緩刑
    ，應適用修正後刑法第七十四條之相關規定。
  (五)刑法第十條第二項有關公務員之定義，修正前該條項係規定
    「稱公務員者，謂依法令從事公務之人員」，修正後該條項
    第一款則改為「稱公務員者，謂依法令服務於國家、地方自
    治團體所屬機關而具有法定職務權限，以及其他依法令從事
    於公共事務，而具有法定職務權限者」，核其修正理由，係
    因公務員在刑法上所扮演的角色，有時為犯罪之主體，有時
    為犯罪之客體，為避免因具有公務員身分，未區別其從事職
    務之種類，即課予刑事責任，而有不當擴大刑罰權之情形，
    故宜針對公務員性質加以檢討修正。是修正後刑法有關公務
    員之範圍較為限縮，惟本案無論依修正前或修正後之公務員
    定義，被告丁○○、乙○○均應依貪污治罪條例之規定處罰
    ，是本案有關公務員之定義，不生比較之問題，應適用修正
    後規定。
  (六)貪污治罪條例第二條有關適用該條例之對象，亦因刑法公務
    員之定義修正，而於九十五年五月五日修正公布，並於同年
    七月一日施行，依上開說明，本件亦應適用修正後該條例第
    二條有關之公務員定義。
  (七)貪污治罪條例第六條第一項第四款之圖利罪先後於八十五年
    十月二十三日、九十年十一月七日及九十八年四月廿二日三
    度修正，八十五年十一月二十三日修正前之構成要件為「對
    於主管或監督之事務，直接或間接圖利者」，法定刑併科罰
    金之數額為「一百萬元以下」；八十五年十月二十三日修正
    後，構成要件為「對於主管或監督之事務，直接或間接圖私
    人不法之利益者」，法定刑併科罰金之數額為「三千萬元以
    下」；九十年十一月七日修正後，構成要件為「對於主管或
    監督之事務，明知違背法令，直接或間接圖自己或其他私人
    不法利益，因而獲得利益者」，法定刑併科罰金之數額同前
    ；九十八年四月二十二日修正後，構成要件修正為「對於主
    管或監督之事務，明知違背法律、法律授權之法規命令、職
    權命令、自治條例、自治規則、委辦規則或其他對多數不特
    定人民就一般事項所作對外發生法律效果之規定，直接或間
    接圖自己或其他私人不法利益，因而獲得利益者。」，法定
    刑併科罰金之數額同前。其中：
  就被告丁○○而言：其所犯對於主管之事務直接圖利罪，八
    十五年十月二十三日修正公布後歷次修正之貪污治罪條例第
    六條第一項第四款法定刑併科罰金之數額，均從一百萬元以
    下，大幅提高為三千萬元以下，比較新舊法結果，仍以八十
    五年十月二十三日修正公布前之貪污治罪條例第六條第一項
    第四款有利於被告丁○○，自應適用之。
  就被告乙○○、辛○○而言：(1)貪污治罪條例第六條第一項
    第四款，於八十五年十月二十三日修正公布後之法定刑併科
    罰金數額，雖已從修正前貪污治罪條例所定一百萬元以下，
    大幅提高為新台幣三千萬元以下。惟八十五年十月二十三日
    後之貪污治罪條例第八條第二項前段均規定：「犯第四條至
    第六條之罪，在偵查中自白，如有所得並自動繳交全部所得
    財物者，減輕其刑」，察其意旨，顯見犯該法第四條至第六
    條之罪而有所得者，除在偵查中自白外，尚須具備自動繳交
    全部所得財物之要件，始能依該項規定減輕其刑，若無犯罪
    所得，因其本無所得，自不生應否具備該要件之問題，僅在
    偵查中自白，即有上開規定之適用，而被告辛○○、乙○○
    二人所為僅圖利甲○○、戊○○，其本身並無所得，被告辛○○、乙○○二人復在偵查中自白，與上開必減其刑之規定
    相符，而依八十五年十月二十三日修正公布前貪污治罪條例
    第八條規定，犯第四條至第六條之罪，在偵查中自白者，僅
    「得減其刑」，又有期徒刑必減者，其最高度及最低度應併
    減輕之，得減者，僅係得以減輕其刑，被告辛○○、乙○○
    二人所犯對於主管之事務直接圖利罪，新法第六條第一項第
    四款法定刑併科罰金之數額，雖較舊法為多，但適用新法第
    八條第二項前段為必減其刑，適用八十五年十月二十三日修
    正前之第八條則僅得減其刑，適用新法處斷之最高度刑顯較
    適用舊法處斷之最高度刑為輕，綜合比較結果，自以適用八
    十五年十月二十三日修正後之新法對被告辛○○、乙○○較
    為有利。(2)貪污治罪條例第六條第一項第四款於九十年十一
    月七日修正後之法定刑雖未變更，但以「明知違背法令」、
    「直接或間接圖自己或其他私人不法利益」、「因而獲得利
    益」為要件，犯罪構成要件已較修正前有所限縮，比較修正
    前後貪污治罪條例第六條第一項第四款規定，以修正後法律
    有利於被告乙○○及辛○○。(3)上開條款嗣又於九十八年四
    月廿二日修正公布，其犯罪構成要件自原定「對於主管或監
    督之事務，明知違背法令，直接或間接圖自己或其他私人不
    法利益，因而獲得利益者。」修正為「對於主管或監督之事
    務，明知違背法律、法律授權之法規命令、職權命令、自治
    條例、自治規則、委辦規則或其他對多數不特定人民就一般
    事項所作對外發生法律效果之規定，直接或間接圖自己或其
    他私人不法利益，因而獲得利益者。」亦即係將原規定之「
    違背法令」，修正為「違背法律、法律授權之法規命令、職
    權命令、自治條例、自治規則、委辦規則或其他對多數不特
    定人民就一般事項所作對外產生法律效果之規定」。其立法
    說明雖謂條文中所指之「法令」，應限縮適用範圍，以與公
    務員之職務具有直接關係者為限，以達公務員廉潔及公正執
    行職務信賴要求外，更避免原條文及有關「違背法令」的範
    圍不明確，致使公務人員不敢勇於任事，延滯行政效率的不
    良影響，爰將「明知違背法令」的概括規定修正為「明知違
    背法律、法律授權之法規命令、職權命令、自治條例、自治
    規則或委辦規則或其他對多數不特定人民就一般事項所作對
    外發生法律效果之規定」，以杜爭議等語。然同條款於九十
    年十一月七日修正時，即增列「明知違背法令」文句，並於
    立法說明稱「違背法令」之「法令」，「係指包括法律、法
    律授權之法規命令、職權命令、自治條例、自治規則、委辦
    規則等，對多數不特定人民就一般事項所作對外發生法律效
    果之規定」等語。可知九十八年修正立法說明所謂限縮「法
    令」之適用範圍，實則僅就違背法令之內涵，自原來之抽象
    、概括，改作具體、明確之規定，應不生比較適用之問題。
    (4)據此，被告乙○○及辛○○應適用九十八年四月二十二日
    修正公布之貪污治罪條例第六條第一項第四款之規定。
四、查被告丁○○行為時任職嘉義縣溪口鄉鄉長，乙○○則為溪
    口鄉公所總務，其等對於所屬鄉公所主辦公共公程之發包比
    價，依法令於職務上對該等事務有主持及執行之權，故該等
    事務係其二人主管事務，其二人顯係依據法令服務於地方自
    治團體所屬機關而具有法定職務權限之人員。其等明知違背
    「機關營繕工程及購置定製變賣財物稽察條例」及「嘉義縣
    政府暨各機關學校辦理營繕工程購置定製變賣財物作業程序
    表」之規定而直接圖利同案被告甲○○、戊○○，並使甲○○、戊○○獲得不法利益。核被告丁○○所為，係犯八十五
    年十月二十三日修正前貪污治罪條例第六條第一項第四款圖
    利罪；被告乙○○係犯現行（即九十八年四月二十二日修正
    公布之）貪污治罪條例第六條第一項第四款圖利罪，被告辛○○雖不具公務員身分，然與被告丁○○就圖利犯行，有犯
    意聯絡及行為分擔，依現行貪污治罪條例第三條規定，仍應
    依該條例處斷，亦為共同正犯。故核被告辛○○所為，亦係
    犯現行貪污治罪條例第六條第一項第四款圖利罪；又被告丁○○、乙○○與未據起訴此部分犯行之同案被告甲○○、戊○○共同製作不實之比價紀錄，並據以行使，此部份被告丁○○、乙○○係犯刑法第二百十六條、第二百十三條之行使
    公務員登載不實文書罪。其等登載不實公文書後復持以行使
    ，登載不實公文書之低度行為為行使之高度行為所吸收，不
    另論罪。被告丁○○與被告乙○○，被告丁○○與被告辛○○，均對於圖利犯行，有犯意之聯絡及行為之分擔，皆為共
    同正犯。被告丁○○、乙○○與未據起訴此部分犯行之同案
    被告甲○○、戊○○四人對於行使公務員登載不實文書犯行
    ，亦有犯意之聯絡及行為之分擔，亦均為共同正犯。被告丁○○、乙○○二人行使公務員登載不實文書，目的係在圖利
    同案被告甲○○、戊○○，被告丁○○、乙○○所犯上開二
    罪，有方法結果之牽連關係，應依修正前刑法第五十五條之
    規定，從一重依圖利罪論處。被告乙○○、辛○○於偵查中
    自白，符合現行貪污治罪條例第八條第二項減輕其刑之規定
    ，應依法減輕之。又被告乙○○係被告丁○○之屬下，其所
    為乃受上級長官即被告丁○○之交代，被告辛○○亦受丁○○之囑託而觸法，其二人因一時失慮致罹圖利重罪，其二人
    個人並未獲有何不法利益，且與受利益者即被告甲○○、戊○○亦無何關係，其犯罪情狀顯可憫恕，客觀上足以引起一
    般同情，認為即予宣告法定最低刑期猶嫌過重，爰均依刑法
    第五十九條規定減輕其刑，並均遞減之。公訴意旨雖未起訴
    被告丁○○、乙○○關於刑法第二百十六條、第二百十三條
    之行使公務員登載不實文書之行為，然此部分既認與其等所
    犯圖利部分，存有牽連犯之裁判上一罪關係，為起訴效力所
    及，本院自應併予審理（本院認定行使公務員登載不實文書
    部分未據起訴之理由詳被告甲○○、戊○○無罪部分之說明
    ）。
、無罪部分：
一、公訴意旨另以：被告甲○○、戊○○二人與嘉義縣溪口鄉鄉
    長丁○○、總務乙○○、民政課課員陳瑞山、「六興公司」
    負責人辛○○等人基於共同犯意聯絡，趁八十五年間溪口鄉
    公所辦理「展演計畫」工程時，渠等明知該項計畫經費來源
    同一，且施作地點均在嘉義縣溪口鄉溪口國民小學中正堂，
    依據現行「機關營繕工程及購置定製變賣財物稽察條例」及
    「嘉義縣政府暨各機關學校辦理營繕工程購置定製變賣財物
    作業程序表」之規定，應採取公開招標之方式，不得以比價
    方式辦理發包事宜，然丁○○為圖使其被告戊○○、甲○○
    順利承攬上開工程獲取利益，乃於八十五年五月間，該工程
    進行設計規畫時，將該工程委由熟識之六興公司進行設計規
    畫，且丁○○指示該公司之負責人辛○○將上開工程細分為
    七項工程，且金額設計為依據前開嘉義縣標準表得比價之範
    圍，辛○○即依據丁○○之指示，將前揭工程細分為舞臺音
    響工程、舞臺布幕工程、舞臺燈光工程、空調工程、窗簾工
    程、土木工程、座椅工程七項，且每項細部工程金額均在二
    百萬元以下，俾便於被告戊○○、甲○○以比價方式承攬之
    ，而後被告戊○○、甲○○因未具承包廠商之資格，故借用
    具資格廠商之牌照參與比價，嗣丁○○將戊○○、甲○○所
    借牌之廠商資料交付乙○○，指示乙○○簽擬前開細部七項
    工程之比價廠商資料之公文書送批閱，乙○○遂於八十五年
    六月二十九日，依據丁○○之指示，將舞臺音響工程及空調
    工程簽註交由大川水電、滿城水電、明輝水電三家比價，土
    木工程及座椅工程交由一允公司、玉霖公司、上立公司三家
    比價，舞臺燈光工程交由天翔水電、東億水電、光洋水電三
    家比價，舞臺布幕工程及窗簾工程交由太龍公司、宏建土木
    、銘晟公司三家比價，丁○○核閱後即指示乙○○通知戊○○、甲○○領取前開七項細部工程之投標資料，乙○○依指
    示將舞臺音響工程、空調工程之投標資料交付甲○○，而其
    餘五項工程之投標資料則交付戊○○，而甲○○、戊○○領
    得投標資料後，即假借前開廠商之名義，自行或委託他人填
    寫後寄回溪口鄉公所，而丁○○及乙○○均知此情事，仍於
    八十五年七月六日辦理開標作業，使甲○○、戊○○順利得
    以比價方式標得上述工程，而因戊○○、甲○○二人並無工
    程施作能力，乃在辛○○介紹下，將舞臺音響工程、舞臺燈
    光工程轉包予超進公司，轉包金額分別為一百零三萬九千五
    百元及一百零一萬三千二百五十元，空調工程轉包予益祿公
    司，轉包金額一百二十九萬一千五百元，座椅工程轉包予台
    南椅業公司，轉包金額一百二十萬元，舞臺布幕工程轉包予
    奇億公司，轉包金額一百萬元，窗簾工程轉包予侯啟文，轉
    包金額六十萬元，而後於八十五年九月間，前開工程完工驗
    收後，陳瑞山明知甲○○與戊○○與上開廠商並無任何關連
    ，竟仍批示付款予上開廠商，並由二人將款項領走，至少圖
    利二人四百六十八萬八千八百五十元之不法利益，因認被告
    甲○○、戊○○二人此部份亦犯貪污治罪條例第六條第一項
    第四款之圖利罪嫌。
二、按貪污治罪條例第六條第一項第四款、第五款所規定之圖利
    罪，為身分犯之一種，若無公務員身分之人與公務員共犯該
    罪時，必該無身分關係者與公務員相聚合，朝同一目標，共
    同圖私人不法利益，始克相當；倘公務員所圖得之不法利益
    ，係取自該無身分關係之人，或公務員圖利之對象即為該無
    身分關係之人，因係處於對向關係，該無身分關係者，除涉
    犯他項罪名外，尚不能遽依公務員圖利罪之共犯論擬。此觀
    無身分關係者，向公務員行賄，而公務員對之圖利時，關於
    職務上行為賄賂，僅處罰公務員；對於違背職務行為賄賂，
    則就行賄者與受賄者，分設不同之處罰規定，該無身分關係
    者，均不與該公務員論以共同正犯自明（最高法院八十七年
    度台上字第二二五一號、八十八年度台上字第五七四一號判
    決參照）。經查，本件公訴意旨內容所述，被告戊○○、甲○○二人係受被告丁○○、陳瑞山、乙○○、辛○○四人所
    圖利之對象，彼此係處於對向關係，又被告戊○○、甲○○
    二人並無公訴意旨所指圖利犯行之公務員身分關係，是縱使
    被告丁○○、乙○○、辛○○有如公訴意旨所稱之圖利犯行
    ，被告戊○○、甲○○二人之行為，仍與圖利罪要件未合，
    是公訴人所指述被告戊○○、甲○○所涉圖利犯行，尚有誤
    會，此部分不能論以被告戊○○、甲○○犯罪，依法自應諭
    知無罪之判決。
三、【被告等人有無經起訴共同行使公務員登載不實文書部分】
    按起訴為訴訟上之請求，基於不告不理原則，受訴法院對於
    被告之行為，應受審判之範圍，除刑事訴訟法第二百六十七
    條之情形外，應以起訴書所記載被告之犯罪事實為準。本件
    起訴書犯罪事實欄關於告甲○○、戊○○等人假借投標廠商
    名義填寫標單、參與投標及標得系爭七項工程之過程，記載
    內容為：「甲○○、戊○○領得投標資料後，即假借前開廠
    商之名義，自行或委託他人填寫後寄回溪口鄉公所，而丁○○及乙○○均知此情事，『仍於八十五年七月六日辦理開標
    作業』，使甲○○、戊○○順利以大川水電材料行名義幾近
    核定底價金額標得舞臺音響工程及空調工程....」（見起訴
    書第五頁第十二至十四行），就被告丁○○、乙○○二人如
    何進行開標作業？以及開標作業之過程中，有無故意登載不
    實之事實於職務上所掌之公文書？均未加以描述記載，故被
    告丁○○、乙○○二人於開標過程中，與被告甲○○、戊○○共同製作前開七項工程不實之比價紀錄表之事實，應未據
    起訴。被告甲○○、戊○○經起訴之圖利犯行，既認為不能
    成立犯罪，即與上開未經起訴之共同行使公務員登載不實文
    書部分，不生起訴效力擴張之問題，本院自不得併予審判，
    附此敘明。
肆、撤銷改判之說明：
    原審以被告丁○○、乙○○、辛○○、甲○○、戊○○部分
    罪證明確，因以論罪科刑，固非無見。惟查：(一)依起訴書所
    載之犯罪事實，被告丁○○、乙○○、甲○○、戊○○共同
    行使公務員登載不實文書部分（即登載並行使不實之比價紀
    錄表部分），並未經起訴。原判決認為業經起訴，就被告丁○○、乙○○部分逕為審判，而非因為該部分與經起訴之共
    同圖利犯行存有牽連犯之裁判上一罪關係，依刑事訴訟法第
    二百六十七條之規定發生起訴效力擴張之結果；就被告甲○○、戊○○部分遽予論罪科刑，並就該等被告被訴圖利部分
    ，說明不另諭知無罪之判決，自有違誤。(二)貪污治罪條例第
    六條第一項第四款又於九十年十一月七日及九十八年四月廿
    二日三修正公布，原判決未及比較新舊法，容有未洽。(三)原
    判決於計算被告甲○○、戊○○獲取之不法益部分，未予扣
    除部分已支付之成本及百分之十五之合理利潤，同欠妥適。
    (四)被告乙○○、辛○○部分原判決未依刑法第五十九條規定
    減輕其刑，亦有未合。是被告甲○○、戊○○否認共犯圖利
    罪名，為有理由；被告丁○○、乙○○、辛○○上訴否認犯
    罪，雖無可採，但原判決既有上開可議之處，自應由本院撤
    銷改判，就被告甲○○、戊○○部分，諭知無罪之判決。被
    告丁○○、乙○○、辛○○等三人部分，爰審酌其等三人素
    行尚佳，然丁○○身為嘉義縣溪口鄉鄉長，受溪口鄉民之付
    託，原應戮力從公，為民服務，以不負鄉民之期待，竟與辛○○等人同謀，借工程發包機會，圖利其姑丈甲○○及其友
    人戊○○，而被告乙○○身為公務人員，不知依法行事，接
    受鄉長之指示，而共同圖利他人，及本件主要係由丁○○主
    導，惡性較大，及其等個別之犯後態度等一切情狀，分別量
    處如主文所示之刑；而被告丁○○、乙○○、辛○○既均經
    宣告有期徒刑之刑，被告丁○○應依修正前貪污治罪條例第
    十六條規定，被告乙○○、辛○○應依現行貪污治罪條例第
    十七條規定，均宣告主文所示之褫奪公權。又查被告乙○○
    、辛○○均未曾受有期徒刑以上刑之宣告，有卷內前科表可
    查，經此偵審教訓，應知警惕諒無再犯之虞，本院認所宣告
    之刑，以暫不執行為適當，均併予依修正後之刑法規定，諭
    知緩刑三年，以勵自新。
據上論斷，應依刑事訴訟法第三百六十九條第一項前段、第三百
六十四條、第二百九十九條第一項前段、第三百零一條第一項，
八十五年十月二十三日修正前貪污治罪條例第六條第一項第四款
、第十六條，現行貪污治罪條例第二條前段、第三條、第六條第
一項第四款、第八條第二項、第十七條，刑法第二條第一項、第
十一條前段、第二十八條、第二百十三條、第二百十六條、第三
十七條第二項、第五十九條、第七十四條第一款，修正前刑法第
五十五條，判決如主文。
本案經檢察官蘇南桓到庭執行職務。
中    華    民    國    99    年    4     月    20    日
                  刑事第二庭    審判長法  官  葉居正
                                      法  官  陳春長
                                      法  官  陳欽賢
以上正本證明與原本無異。
如不服本判決應於收受送達後10日內向本院提出上訴書狀，其未
敘述上訴理由者，並得於提起上訴後10日內向本院補提理由書（
均須按他造當事人之人數附繕本）「切勿逕送上級法院」。
                                      書記官  李良倩
中    華    民    國    99    年    4     月    20    日
附錄本案論罪科刑法條全文：
八十五年十月二十三日修正公布前貪污治罪條例第六條第一項：
有左列行為之一者，處五年以上有期徒刑，得併科新台幣壹百萬
元以下罰金：
第四款：對於主管或監督之事務，直接或間接圖利者。
第二項：前項之未遂犯罰之。
現行貪污治罪條例第六條第一項：
有下列行為之一者，處五年以上有期徒刑，得併科新臺幣三千萬
元以下罰金：
第四款：對於主管或監督之事務，明知違背法律、法律授權之法
        規命令、職權命令、自治條例、自治規則、委辦規則或
        其他對多數不特定人民就一般事項所作對外發生法律效
        果之規定，直接或間接圖自己或其他私人不法利益，因
        而獲得利益者。
第二項：前項第一款至第三款之未遂犯罰之。
刑法第二百十三條：
公務員明知為不實之事項，而登載於職務上所掌之公文書，足以
生損害於公眾或他人者，處一年以上七年以下有期徒刑。
中華民國刑法第二百十六條：
行使第二百十條至第二百十五條之文書者，依偽造、變造文書或
登載不實事項或使登載不實事項之規定處斷。

司法院資訊處製作；財團法人民間司法改革基金會備份。
